臺灣新竹地方法院刑事判決
109年度訴字第3號
公  訴  人  臺灣新竹地方檢察署檢察官
被      告  黃郁晴



選任辯護人  張宛華律師（法扶律師）
上列被告因公共危險等案件，經檢察官提起公訴（108年度偵緝
字第862號），本院判決如下：
    主  文
黃郁晴被訴放火燒燬現有人所在之建築物未遂罪部分無罪，被訴
毀損部分公訴不受理。
    理  由
壹、無罪部分：
一、公訴意旨略以：被告黃郁晴於民國107年10月28日20時34分
    許，備妥木炭、鐵盤、打火機火苗等物後，投宿在新竹市○○
    路000號「棒球旅店」2樓205室內，竟基於放火燒燬現有人
    所在之建築物之不確定故意，以打火機燃燒鐵盤上木炭著火
    ，欲予輕生，造成上開旅店205室之木質地板燒毀、濃煙竄
    出、家具及壁紙燻黑、床上棉被邊緣被燒毀及燻黑。經警接
    獲民眾通知後，轉告旅店人員會同告訴人即實際經營者楊弘
    笙經理開啟房門查看後發現上情，並通報消防隊及時撲滅火
    勢，始未釀成災害，惟已使該房間內物品受有上述毀損，而
    致生公共危險。因認被告涉犯刑法第173條第3項、第1項放
    火燒燬現有人所在之建築物未遂罪嫌等語。
二、公訴人雖於109年5月18日提出補充理由書（本院卷第163、1
    64頁）敘明被告於上開時地，以打火機燃燒鐵盤上木炭之行
    為，不致延燒至建築物而有公共危險之虞，有關被告就刑法
    第173條第3項、第1項放火燒燬現有人所在之建築物未遂之
    適用，容有誤會，此與起訴之毀損部分屬同一社會事實之實
    質上一罪關係，而更正起訴書此部分犯罪事實及所犯法條等
    語，公訴人提出之上開補充理由書似僅以更正方式減縮部分
    起訴事實。然起訴書認被告所涉放火燒燬現有人所在之建築
    物未遂、毀損部分，既應分別為無罪、不受理之諭知（詳後
    述），二者即不生實質上一罪之關係，公訴人並未依法以書
    面撤回起訴之方式為之，其減縮更正此部分犯罪事實及所犯
    法條，尚不生消滅訴訟繫屬之效力，本院仍須就原起訴書所
    記載被告此部分犯行實質審理（即放火燒燬現有人所在之建
    築物未遂部分），合先敘明。
三、按有罪之判決書應於理由內記載認定犯罪事實所憑之證據及
    其認定之理由，刑事訴訟法第310條第1款定有明文。而犯罪
    事實之認定，係據以確定具體的刑罰權之基礎，自須經嚴格
    之證明，故其所憑之證據不僅應具有證據能力，且須經合法
    之調查程序，否則即不得作為有罪認定之依據。倘法院審理
    之結果，認為不能證明被告犯罪，而為無罪之諭知，即無同
    法第154條第2項所謂「應依證據認定」之犯罪事實之存在。
    因此，同法第308條前段規定，無罪之判決書只須記載主文
    及理由。而其理由之論敘，僅須與卷存證據資料相符，且與
    經驗法則、論理法則無違即可，所使用之證據亦不以具有證
    據能力者為限，即使不具證據能力之傳聞證據，亦非不得資
    為彈劾證據使用。故無罪之判決書，就傳聞證據是否例外具
    有證據能力，本無須於理由內論敘說明，是以下本院採為認
    定被告所涉放火燒燬建築物未遂部分無罪所使用之證據，不
    以具有證據能力者為限，且毋庸論敘所使用之證據是否具有
    證據能力。
四、按犯罪事實應依證據認定之，無證據不得認定犯罪事實；不
    能證明被告犯罪者，應諭知無罪之判決，刑事訴訟法第154
    條第2項、第301條第1項分別定有明文。又按，事實之認定
    ，應憑證據，如未能發現相當證據，或證據不足以證明，自
    不能以推測或擬制之方法，以為裁判基礎；採用情況證據認
    定犯罪事實，須其情況與待證事實有必然結合之關係，始得
    為之，如欠缺此必然結合之關係，其情況猶有顯現其他事實
    之可能者，據以推定犯罪事實，即非法之所許；又認定不利
    於被告之事實，須依積極證據，苟積極證據不足為不利於被
    告事實之認定時，即應為有利於被告之認定，更不必有何有
    利之證據。據此，刑事訴訟上證明之資料，無論為直接證據
    或間接證據，均須達於通常一般之人均不致於有所懷疑，而
    得確信為真實之程度，始得據為有罪之認定，若關於被告是
    否犯罪之證明未能達此程度，而有合理性懷疑之存在，致使
    無從形成有罪之確信，根據「罪證有疑、利於被告」之證據
    法則，即不得遽為不利被告之認定。又按，刑事訴訟法第16
    1條已於91年2月8日修正公布，其第1項規定：檢察官就被告
    犯罪事實，應負舉證責任，並指出證明之方法。因此，檢察
    官對於起訴之犯罪事實，應負提出證據及說服之實質舉證責
    任。倘其所提出之證據，不足為被告有罪之積極證明，或其
    指出證明之方法，無從說服法院以形成被告有罪之心證，基
    於無罪推定之原則，自應為被告無罪判決之諭知。
五、公訴人認被告涉犯放火燒燬現有人所在之建築物未遂罪嫌，
    無非係以：㈠被告黃郁晴於警詢及偵查中之自白；㈡告訴人楊
    弘笙於警詢及偵查中之指述；㈢員警謝育銘製作之偵查報告
    書1份、現場蒐證照片4張、修繕單1張等件為其主要論據。
六、訊據被告固坦承於上開時地，以打火機燃燒鐵盤上木炭著火
    ，造成上開旅店205室房間內物品受有上述毀損之事實，惟
    堅詞否認有何放火燒燬現有人所在之建築物未遂犯行，辯稱
    ：我燒炭與房間的設備、家具沒有靠很近，我沒有放火的故
    意，我沒有想要把旅店燒掉等語。辯護人則為被告辯護稱：
    被告案發當日購買鐵盆燃燒木炭欲以輕生，就地板受熱、相
    關物品燻黑之結果，並無放火燒燬現有人所在之建築物之不
    確定故意等語。經查：
　㈠被告於上開時、地，以打火機燃燒鐵盤上木炭著火，造成上
    開旅店205室房間內木質地板熔毀、濃煙竄出、床上棉被邊
    緣燻黑等情，為被告所坦認（本院卷第126頁），核與告訴
    人楊弘笙於警詢、偵查中之陳述相符（偵卷第4、5、21頁）
    ，並有警員謝育銘107年12月28日製作之偵查報告1份（偵卷
    第3頁）、現場蒐證照片4張（偵卷第6至7頁）、修繕單1張
    （偵卷第8頁）、新竹市警察局勤務指揮中心受理110報案紀
    錄單1份（本院卷第31至33頁）附卷可參，此部分事實首堪
    認定。
　㈡按刑法第173條第1項及第3項之放火燒燬現供人使用住宅或現
    有人所在建築物既、未遂罪，係屬故意犯，以行為人主觀上
    有放火燒燬現供人使用住宅或現有人所在建築物之故意，為
    其構成要件之一；所稱之故意，包括對於構成犯罪（燒燬現
    供人使用住宅或現有人所在建築物）之事實，明知並有意使
    其發生之確定故意，與對於構成犯罪之事實，預見其發生，
    而其發生並不違背其本意之不確定故意二種情形在內，此見
    刑法第13條第1項、第2項規定自明（最高法院106年度台上
    字第136號判決同此見解）。又按刑法第173條第1項放火罪
    ，屬抽象危險犯。而「抽象危險犯」是指行為本身含有侵害
    法益之可能性而被禁止之態樣，重視行為本身之危險性。此
    種抽象危險不屬於構成要件之內容，只要認定事先預定之某
    種行為具有可罰的實質違法根據（如有害於公共安全），不
    問事實上是否果發生危險，凡一有該行為，罪即成立，亦即
    只要證明行為存在，而危險不是想像的或臆斷的（迷信犯）
    ，即可認有抽象危險，該當構成要件的行為具備可罰的實質
    違法性。乃立法者所擬制或立法上推定的危險，其危險及程
    度是立法者之判斷。抽象的危險在重視行為本身的危險性，
    是抽象危險犯中之抽象危險，是「行為的危險」，學理上稱
    為「立法上推定之危險」。雖抽象危險是立法上推定之危險
    ，但對抽象危險是否存在之判斷仍有必要，即以行為本身之
    一般情況或一般之社會生活經驗為根據，判斷行為是否存在
    抽象的危險（具有發生侵害結果的危險），始能確定有無立
    法者推定之危險（最高法院97年度台上字第731號判決同此
    見解）。因此本件應審究者即被告於前揭時、地，以打火機
    燃燒鐵盤上木炭著火之行為，主觀上有無放火燒燬上開旅店
    之故意，以及客觀上被告該行為本身對於公共安全法益是否
    存在侵害之可能性。
　㈢所謂放火，乃指故意使火力傳導於特定之目的物，使其燃燒
    之意（最高法院92年度台上字第4578號判決同此見解）。然
    查，被告於審理中陳稱：我於入住旅店時把木炭、打火機都
    準備好想要輕生，當時沒有想到要把旅店燒掉，我燒炭與房
    間的設備、家具沒有靠很近等語（本院卷第199至200頁）。
    參以現場各傢俱位置與火源距離之平面圖及員警到場破門進
    入之現場照片顯示，被告係將少量木炭置於鐵盤中予以點燃
    ，主要燒熔位置係在鐵盤附近的地板，其餘家具、地板並無
    直接接觸火源，有相當之距離，有燻黑但無明顯燒熔痕跡，
    有現場蒐證照片5張、現場各傢俱位置與火源距離之平面圖1
     份附卷足參（本院卷第77至81、93頁），再佐以新竹市警
    察局第一分局北門派出所員警接獲報案後前往現場處理，現
    場無明顯火勢，新竹市消防局當日僅執行救護任務，未派遣
    消防人員撲滅火勢等情，有新竹市警察局第一分局109 年2 
    月19日竹市警一分偵字第1090003130號函暨新竹市警察局勤
    務指揮中心受理110 報案紀錄單、新竹市緊急救護案件紀錄
    表各1份附卷可佐（本院卷第31至33、109頁），足徵被告點
    燃鐵盤上少量木炭之行為所造成之火勢輕微，僅造成鐵盤附
    近的地板有較明顯燒熔痕跡，其餘家具、地板並無直接接觸
    火源，有相當之距離，無明顯燒熔痕跡，員警及消防人員於
    接獲報案後到場處理時，炭火已經撲滅，並未出動消防人員
    滅火，則被告所述其有留意燒炭位置與房間的設備、家具沒
    有靠很近，其並無燒掉旅店之故意等語，應可採信，尚難認
    定被告燒炭之行為有將火力傳導到上開旅店之確定故意，或
    有燒燬上開旅店而不違背其本意之不確定故意。
　㈣又證人即告訴人楊弘笙於偵查中證稱：木質地板是屬於耐高溫的合成貼木地板等語（偵卷第21頁），而現場房間地板材質為防火塑膠板、牆壁為水泥牆並黏貼防火壁紙、天花板為防火石膏板等情，有警員109年3月11日製作之職務報告1份及現場照片5張附卷可參（本院卷第75至81頁），足認上開旅店房間之地板、牆壁、天花板均為防火材質，被告於鐵盤上燃燒少量木炭之行為，是否對於該旅店之公共安全法益存在侵害之可能性，尚有可疑。又新竹市消防局就被告燃燒鐵盤上木炭之行為，有無延燒至建築物之可能性之鑑定意見認為：木炭之燃燒型態屬「無焰燃燒」，若無持續供給熱能及可燃物並不易發火，本案被告將木炭置於鐵盤上燃燒且因未直接接觸如床舖、衣物、窗簾等可燃物，故未造成火災及火勢蔓延，而房間防火塑膠地板損毁及熱熔係因木炭燃燒之高溫經由鐵盤熱傳導至地面所致，本案應無延燒至建築物之可能性等語，有新竹市消防局109年4月24日函文1份附卷可參（本院卷第107頁）。是本件被告點燃物品雖為極易燃燒之木炭，但依其點燃木炭之數量、方式，點火引燃後若無持續供給熱能及可燃物並不易發火，並未直接接觸其他可燃物，且該房間地板為防火材質，本即非易燃之物，又無其他易燃之物可燃，依一般經驗法則觀之，在上述客觀環境或條件下縱使於鐵盤上燃燒少量木炭，該行為本身客觀上均不足肇致上開旅店因火勢蔓延燃燒而有燒燬之危險，不至於存在對於公共安全法益造成侵害之可能性。
　㈤綜上，本件被告主觀上當無藉此燒燬上開旅店之確定故意或
    不確定故意，被告之行為客觀上亦不足產生延燒之情形，更
    不足肇致前開旅店之建築物因受波及，不具對於公共安全法
    益造成侵害之可能性，被告所為即與刑法第173 條第3 項、
    第1 項之放火燒燬現有人所在之建築物未遂罪之構成要件未
    合。
　㈥又證人即告訴人楊弘笙雖於偵查中證稱：房間的木頭地板遇
    到火會燃燒，只要溫度過高，就會延燒到周圍的床、桌椅、
    家具引發火災，我們房間雖然是以耐火材質裝修，但是溫度
    過高還是會燃燒等語（偵卷第21頁），惟本案被告於鐵盤上
    燃燒少量木炭之行為，依其點燃木炭之方式、地板材質、木
    炭並無直接接觸易燃物之情形，並無延燒至建築物之可能性
    ，有新竹市消防局提出前開鑑定報告可參，已如前述，證人
    即告訴人楊弘笙未具有消防專業知識，其所為之此部分證述
    核屬個人之主觀臆測，要難採信，尚難就此為不利於被告之
    認定。
　㈦至於公訴意旨所提出員警偵查報告書1份（偵卷第3頁）、現
    場蒐證照片4張（偵卷第6至7頁）、修繕單1張（偵卷第8頁
    ），均僅能認定被告於鐵盤上燃燒木炭造成房間內物品受有
    上述毀損之情形，無從認定被告主觀上有燒燬上開旅店之確
    定故意或不確定故意，以及客觀上被告該行為本身對於上開
    旅店公共安全法益存在侵害之可能性。
七、綜上所述，本件事證尚有未足，無從依檢察官所提出之各項
    證據，而達於通常一般之人均不致有所懷疑，而得確信其為
    真實之程度，自不得以此遽入人罪。此外，公訴人復未提出
    其他積極證據足資認定被告涉有檢察官所指之放火燒燬現有
    人所在之建築物未遂犯行，是因不能證明被告犯罪，自應為
    無罪判決之諭知。
貳、公訴不受理部分：
一、公訴意旨另以被告於上開時、地，以打火機燃燒鐵盤上木炭
    著火，欲予輕生，造成上開旅店205室之木質地板燒毀、濃
    煙竄出、家具及壁紙燻黑、床上棉被邊緣被燒毀及燻黑，已
    使該房間內物品受有上述毀損。因認被告涉犯刑法第354條
    毀損罪嫌等語。
二、按告訴乃論之罪，告訴人於第一審辯論終結前，得撤回其告
    訴，又告訴乃論之罪，其告訴經撤回者，應諭知不受理之判
    決，刑事訴訟法第238條第1項、第303條第3款分別定有明文
    。
三、本件告訴人告訴被告上開毀損案件，公訴人認係觸犯刑法第
    354條之毀損罪，依同法第357條規定，須告訴乃論。茲因告
    訴人具狀撤回告訴，此有聲請撤回告訴狀1紙在卷可稽（本
    院卷第173頁）。起訴書雖認被告所涉放火燒燬現有人所在
    之建築物未遂及毀損犯行係屬想像競合犯之裁判上一罪關係
    ，然被告所涉放火燒燬現有人所在之建築物未遂罪部分，既
    應為無罪之諭知，二者不生審判不可分之關係，自應就被告
    所涉毀損犯行另為不受理之諭知。
據上論斷，應依刑事訴訟法第301條第1項、第303條第3款，判決
如主文。
本案經檢察官林佳穎提起公訴，檢察官孫立婷、劉得為到庭執行
職務。
中　　華　　民　　國　　110 　年　　2 　　月　　5 　　日
                  刑事第三庭    審判長法  官  賴淑敏
　　　　　　　　　　　　　　　　　　　法  官  黃怡文
　　　　　　　　　　　　　　　　　　　法  官  王靜慧
以上正本證明與原本無異。　　　　　　　　　
如不服本判決應於收受判決後20日內向本院提出上訴書狀，並應
敘述具體理由。其未敘述上訴理由者，應於上訴期間屆滿後20日
內向本院補提理由書(均須按他造當事人之人數附繕本)「切勿逕
送上級法院」。
                                      書記官  林曉郁
中　　華　　民　　國　　110 　年　　2 　　月　　5 　　日